【裁判字號】    95,上易,931
【裁判日期】    951212
【裁判案由】    返還不當得利
【裁判全文】
臺灣高等法院民事判決                 95年度上易字第931號
上  訴  人  甲○○
訴訟代理人  周承武律師
被上 訴 人  雙星報喜管理委員會
法定代理人  乙○○
訴訟代理人  丙○○
上列當事人間返還不當得利事件，上訴人對於中華民國95年5月3
日臺灣桃園地方法院94年度訴字第781號第一審判決提起上訴，
本院於95年11月29日言詞辯論終結，判決如下：
    主      文
上訴駁回。
第二審訴訟費用由上訴人負擔。
    事實及理由
一、上訴人主張：伊於民國91年4月間經由臺灣桃園地方法院（
    下稱原審法院）強制執行不動產拍賣程序，購得位於雙星報
    喜大樓（下稱雙星大樓）1樓門牌號碼桃園縣桃園市○○街
    14巷14號1樓房屋（下稱系爭房屋）。系爭房屋點交後，伊
    發現屋內竟設有雙星大樓之消防栓及管線箱等設備（下稱系
    爭消防設備），且系爭房屋之陽台部分，竟被打掉而成系爭
    大樓之公共通道及花台（詳如原判決附圖所示，下稱系爭設
    施）。是雙星大樓無權占用系爭房屋屋內及陽台，而被上訴
    人管理、使用系爭消防設備及系爭設施，自屬不當得利，爰
    求為命被上訴人給付新台幣（下同）52萬2504元，及自94年
    6月起，按月給付1萬4514元之判決。
二、被上訴人則以：系爭房屋之陽台及消防設備之變更、建造，
    係原始起造之建商（下稱原建商）所為。是原建商於86年間
    移交雙星大樓予被上訴人時，即與目前之情形相同，故設於
    系爭房屋之系爭消防設備及系爭設施，均係於86年以前，由
    原建商所做之變更，伊無任何不當得利可言。況系爭房屋內
    設有系爭消防設備，並未影響上訴人對系爭房屋之管理使用
    等語，資為抗辯。
三、本件經原審判決上訴人之訴及其假執行之聲請均駁回。上訴
    人就原審判決其敗訴部分提起上訴，聲明為：（一）原判決
    廢棄。（二）被上訴人應給付上訴人52萬2504元，及自94年
    6月起，按月給付上訴人1萬4514元。被上訴人則聲明：上訴
    駁回。
四、兩造不爭執之事實（見本院95年11月20日準備程序筆錄）
（一）上訴人於91年4月間，經由原審法院不動產拍賣程序購得
      位於雙星大樓1樓之系爭房屋。雙星大樓1樓之消防栓、管
      線箱設置於系爭房屋內（消防栓設備係以一長0.7公尺、
      寬0.18公尺之長方形箱盒包覆懸掛於牆壁，高度為1.2公
      尺；至管線箱係懸掛於天花板，向下厚度約0.4公尺，長
      2.5公尺、寬2.15公尺，箱內之管線非明管）。
（二）系爭房屋於建物登記謄本所載之附屬建物即陽台部分（面
      積9.67平方公尺），目前為雙星大樓之公用通道、花台，
      情形如原審判決複丈成果圖所示。
（三）上訴人前依公寓大廈管理條例第6條第1項第3款及第2項規
      定，請求被上訴人賠償相當於租金之損失（每月租金與本
      件主張相同），經原審法院桃園簡易庭以93年度桃簡字第
      475號駁回其訴後，復經原審法院94年度簡上字第27號判
      決駁回上訴（下稱前案訴訟），業已確定。
（四）上揭事實，並有兩造不爭執其形式真正（見本院同上筆錄
      ）之前案訴訟民事判決（以上均影本）附卷可稽（見原審
      卷第54頁至第57頁），復經原審會同桃園縣桃園地政事務
      所人員履勘系爭房屋，並製作土地複丈成果圖（見原審卷
      第80頁）在卷可按，自堪信為真實。
五、本件經本院於95年11月20日與兩造整理並協議簡化之爭點為
    （見本院同上筆錄，並依本院論述之先後順序而調整其次序
    ，先此敘明）
（一）關於公寓大廈管理條例第6條規定之爭執，是否經前案訴
      訟判決確定而受拘束？本件得否為不同認定？
（二）上訴人之請求有無理由？
  １、系爭房屋之陽台及消防設備之變更、建造係何人所為？被
      上訴人受有利益有無法律上之原因？
  ２、被上訴人是否因系爭消防設備及系爭設施之設置而受有利
      益？
  ３、上訴人是否受有無法管理、使用、收益系爭房屋之損害？
  ４、被上訴人受有利益與上訴人受有損害間有無因果關係？
六、茲分別論述如下
（一）關於公寓大廈管理條例第6條規定之爭執，業經前案訴訟
      判決確定而受拘束，本件訴訟不得為不同認定。
  １、按確定判決之既判力，固以訴訟標的經表現於主文判斷事
      項為限，判決理由並無既判力。但法院於判決理由中，就
      訴訟標的以外，當事人主張之重要爭點，本於當事人辯論
      之結果已為判斷時，對此重要爭點所為之判斷，除有顯然
      違背法令，或當事人已提出新訴訟資料，足以推翻原判斷
      之情形外，應解為在同一當事人就該已經法院判斷之重要
      爭點，不得作相反之主張或判斷，始符民事訴訟上誠信原
      則（最高法院92年度台上字第315號判決意旨參照）。又
      法院於判決理由中，就訴訟標的以外當事人所主張影響判
      決結果之重要爭點，本於當事人完足舉證及辯論之結果，
      已為實質之判斷者，基於當事人間程序上誠信原則及訴訟
      經濟之考量，仍應賦予一定之拘束力。是同一當事人間就
      該重要爭點提起之其他訴訟，除有原判斷顯然違背法令、
      或當事人提出新訴訟資料足以推翻原判斷、或原確定判決
      之判斷顯失公平等情形，可認當事人為與原判斷相反之主
      張，不致違反誠信原則外，應解為當事人及法院就該經法
      院判斷之重要爭點之法律關係，均不得為相反之主張或判
      斷（最高法院95年度台上字第1220號判決意旨參照）。
  ２、經查，上訴人於前案訴訟，係以公寓大廈管理條例第6條
      第1項第3款、第2項為請求權基礎，而請求被上訴人給付
      損害賠償等節，業經本院調閱前案訴訟卷宗查對無訛。至
      上訴人於本件主張之訴訟標的為民法第179條之不當得利
      返還請求權，是前案訴訟與本件訴訟之訴訟標的並不相同
      ，故本件訴訟自非前案訴訟之既判力所及，應屬無疑。
  ３、然而，兩造關於公寓大廈管理條例第6條規定之爭執，前
      案訴訟之判決理由，業已針對雙方充分舉證與辯論之結果
      ，予以實質論述並為准駁，此參諸原審法院93年度桃簡字
      第475號判決事實及理由欄四，及原審法院94年度簡上字
      第27號判決理由欄四（分見原審卷第54頁背面至第55頁、
      第57頁），至為明確。佐以前案訴訟上開判決之判斷，並
      無顯然違背法令之情事；且上訴人復未提出新訴訟資料足
      以推翻前案訴訟判決之判斷；況前案訴訟判決之判斷，亦
      無顯失公平之情形等節以觀，揆諸上揭說明意旨，兩造及
      本院就關於公寓大廈管理條例第6條規定之爭執，均應受
      前案訴訟判決理由之拘束，而不得為相反之主張或判斷，
      應可確定。
（二）上訴人之請求為無理由。
  １、系爭房屋之陽台及消防設備之變更、建造，係原建商所為
      ，被上訴人縱受有利益，亦屬有法律上之原因。
  （１）上訴人係以：系爭消防設備及系爭設施，現均為被上訴
        人管理、使用，顯見被上訴人係屬無法律上之原因而受
        有利益云云。
  （２）但查，被上訴人辯稱：於系爭房屋內設置系爭消防設備
        ，及將系爭房屋之陽台部分變更為系爭設施等行為，均
        係原建商所為，原建商將雙星大樓移交予被上訴人時，
        即為目前之現狀等節，為上訴人所無異詞（見本院卷第
        19頁），已堪信為實在。
  （３）再參諸證人即桃園縣政府消防局人員洪聖旻於前案訴訟
        結稱：公寓大廈的消防設施，在1樓可以設置在住戶屋
        內，消防法並沒有限制，也沒限制該屋不能上鎖，消防
        法只有針對2樓以上有規定，本件是室內消防栓，消防
        安全設備設置標準第34條，在實務上是指2樓以上，但
        法令並沒有規定。消防栓有防護半徑的問題，所以不能
        限制只設在樓梯間。消防設備檢查分為兩個階段，第一
        階段圖說審核時，就會依照實際面積大小決定設施之位
        置，所以有可能消防設施會設置在屋內，建商只要送圖
        審核通過，安檢的時候，只要按圖施工，就能拿到使用
        執照。不可能在取得使用執照後，變更消防栓的位置，
        因為是預埋的管線，並非明管，所以不可能變更原來的
        位置。如果要移除，只要拆掉，把管線封住，移除費用
        則需看實際狀況而定。本件如果要改變，需要重新申請
        ，因為要考量整棟大樓，所以不太可能等語（見前案訴
        訟一審卷第77頁至第78頁）；另原審向桃園縣政府調取
        雙星大樓申請建造執照、使用執照時所提出之相關圖面
        資料，可知於原建商申請建造執照、使用執照時所提出
        之消防平面圖及平面圖上，已將系爭消防設備設置於系
        爭房屋內，而系爭設施之位置，於前開圖上仍標示為陽
        台（以上圖說之影本，附於原審證物袋內）等情以觀，
        益證系爭消防設備確非被上訴人所設置，而為原建商當
        初設計之原貌；至系爭設施部分，則係原建商於申請建
        造執照、使用執照經核准通過後，自行變更設計而重新
        建造。
  （４）準此以觀，系爭房屋之屋內雖設有系爭消防設備，另系
        爭房屋之陽台，亦經變更為系爭設施，然此均非被上訴
        人所建造、變更，堪以認定。
  （５）從而，被上訴人於接受原建商移交時，即為目前之現狀
        情形，是被上訴人係基於原建商之交付，非無法律上原
        因。縱認被上訴人因原判決附圖所示之系爭消防設備、
        系爭設施，而受有任何利益，亦非無法律上原因。因此
        ，上訴人主張：被上訴人係無法律上原因而受有利益云
        云，應不足採。
  ２、被上訴人未因系爭消防設備及系爭設施之設置而受有利益
      。
  （１）上訴人係以：被上訴人因管理維護系爭消防設備、系爭
        設施，而使用上訴人之不動產，且因之而受利益云云。
  （２）惟查，系爭房屋無法上鎖使用，係為免發生火災意外事
        故，得運用系爭消防設備，則上訴人主張系爭房屋使用
        受有限制縱係屬實，要係出於供雙星大樓全體住戶防災
        使用所致，並非出於被上訴人維護、修繕系爭消防設備
        之需要；且上訴人就被上訴人隨時進入或使用系爭房屋
        以維護、修繕系爭消防設備等節，亦未舉證以實其說；
        又系爭房屋之原有陽台雖被打通成系爭設施，但上訴人
        未能舉證證明系爭設施係被上訴人所設置，或係被上訴
        人為維護或修繕共同部分或設置管線之必要，而使用系
        爭設施等節，業經前案訴訟判決所認定（見原審法院94
        年度簡上字第27號判決理由欄四，附於原審卷第57頁）
        。是則參諸上（一）之說明，關於前案訴訟此部分理由
        之判斷，本院應受其拘束，不得為相反之判斷。
  （３）由是可知，系爭消防設備係出於供雙星大樓全體住戶防
        災使用所致，並非因被上訴人維護、修繕系爭消防設備
        之需要，難認被上訴人受有利益，當可確定。至於系爭
        設施之設置，亦非因被上訴人維護或修繕共同部分或設
        置管線之必要而來，不能認被上訴人受有利益，當屬無
        疑。因此，被上訴人未因系爭消防設備及系爭設施之設
        置而受有利益，洵堪認定。
  ３、據此，被上訴人未因系爭消防設備及系爭設施之設置而受
      有利益；縱受有利益，然系爭房屋之陽台及消防設備之變
      更、建造，係原建商所為，被上訴人基於原建商依約交付
      使用系爭消防設備與系爭設施，屬有法律上之原因等節，
      業經認定如上。從而，不論其餘爭點之結果如何，均不能
      改上訴人請求被上訴人給付不當得利為無理由之結論。是
      故，原列爭點「上訴人是否受有無法管理、使用、收益系
      爭房屋之損害？」「被上訴人受有利益與上訴人受有損害
      間有無因果關係？」等部分，即無贅予論述之必要，附此
      指明。
七、綜上所述，上訴人主張被上訴人受有不當得利云云，為不足
    採，被上訴人抗辯其無不當得利等節，尚屬可信。是則上訴
    人執上開主張被上訴人應返還不當得利云云，自屬無據。從
    而，上訴人主張本於不當得利之法律關係，請求被上訴人給
    付52萬2504元及其法定遲延利息、併應按月給付1萬4514元
    ，均為無理由，不應准許。其假執行之聲請亦失所附麗，應
    併予駁回。原審為上訴人敗訴之判決，及駁回其假執行之聲
    請，並無不合。上訴意旨指摘原判決不當，求予廢棄改判，
    為無理由，應予駁回。
八、本件事證已臻明確，至於未論述之爭點；兩造其餘之攻擊或
    防禦方法；未經援用之證據，經本院斟酌後，認為均不足以
    影響本判決之結果，自無一一詳予論駁之必要，併此敘明。
九、據上論結，本件上訴為無理由，依民事訴訟法第449條第1項
    、第78條，判決如主文。
中    華    民    國    95    年    12    月    12    日
                    民事第14庭
                        審判長法  官  許正順
                              法  官  張  蘭
                              法  官  鍾任賜
正本係照原本作成。
不得上訴。
中    華    民    國    95    年    12    月    13    日
                              書記官  王敬端


司法院資訊處製作；財團法人民間司法改革基金會備份。
